臺灣高等法院民事判決  
111年度上易字第858號
上  訴  人  陳保慈  

訴訟代理人  陳雅珍律師
被 上訴 人  陳生貴  

            陳佩君  
            陳和成  

共      同
訴訟代理人  吳雨學律師
上列當事人間請求損害賠償等事件，上訴人對於中華民國111年5
月30日臺灣臺北地方法院109年度訴字第4903號第一審判決提起
上訴，並為上訴聲明之減縮，本院於111年10月12日言詞辯論終
結，判決如下：
    主  文
原判決關於駁回上訴人後開第二項之訴部分，及該部分假執行之
聲請，並訴訟費用（除確定部分外）之裁判均廢棄。
被上訴人陳生貴應給付上訴人新臺幣壹拾肆萬柒仟零參拾壹元。
其餘上訴駁回。
第一審（除確定部分外）、第二審（除減縮部分外）訴訟費用，
由被上訴人陳生貴負擔三分之二，餘由上訴人負擔。
    理  由
壹、程序方面：
    按在第二審為訴之變更或追加，非經他造同意，不得為之之
    ，但擴張或減縮應受判決事項之聲明，不在此限，民事訴訟
    法第446條第1項、第255條第1項第3款定有明文。查上訴人
    原上訴聲明請求被上訴人陳生貴、陳佩君應共同給付上訴人
    新臺幣（下同）34萬3,047元；被上訴人陳和成、陳佩君應
    共同給付上訴人16萬7,123元（本院卷第13頁）。嗣於本院
    審理中更正並減縮為請求：陳生貴、陳佩君連帶給付上訴人
    14萬7,031元；陳和成、陳佩君連帶給付上訴人7萬1,624元
    （本院卷第91頁），並經被上訴人同意（本院卷第92頁），
    依前揭規定，自應准許。
貳、實體方面：
一、本件上訴人主張：伊與陳生貴、陳和成原共有坐落臺北市○○
    區○○段○○段00000地號土地及其上同小段1783建號建物即門
    牌號碼為臺北市○○區○○○路0段00巷0號4樓之3房屋（合稱系
    爭房地），暨其上1778建號建物即地下3層編號98號之坡道
    平面式車位（含土地應有部分，下稱系爭車位），陳生貴、
    陳和成就系爭房地應有部分各為1/14，系爭車位應有部分各
    為10,000分之10。嗣陳生貴於民國102年12月10日以買賣為
    原因，將其所有系爭房地及車位之應有部分移轉登記予陳佩
    君；陳和成則分別於103年1月3日、103年12月31日以買賣為
    原因，將其所有系爭車位及房地之應有部分移轉登記予陳佩
    君。詎陳和成、陳生貴於出售前均未依土地法第34條之1第4
    項之規定通知伊行使共有人之優先承購權，且陳佩君亦知悉
    此情，顯係共同侵害伊之優先承買權，此可歸責於被上訴人
    而致給付不能，致伊就系爭房地應有部分1/14，分別於陳和
    成、陳生貴過戶時與本件起訴時相較，受有價值差額14萬7,
    031元、7萬1,624元之損害，伊自得請求債務不履行之損害
    賠償。又被上訴人共同以背於善良風俗之行為侵害伊之權利
    ，且係違反保護他人之法律，被上訴人自應連帶負損害賠償
    責任。爰依民法第184條第1項後段、第2項、第185條、第22
    6條第1項、土地法第34條之1執行要點第11點規定。擇一求
    為命：㈠陳生貴與陳佩君應連帶給付伊14萬7,031元。㈡陳和
    成與陳佩君應連帶給付伊7萬1,624元之判決（逾此範圍業已
    確定，不予贅述）。
二、被上訴人則以：系爭房地及車位原為上訴人、陳生貴、陳和
    成、陳南宏、陳俊豪及陳建福等6兄弟（下稱上訴人等6兄弟
    ）之父母即訴外人陳怡全、陳張純妹所共有，應有部分各1/
    2，陳張純妹死亡後，始由配偶陳怡全及上訴人等6兄弟共同
    繼承。而陳生貴、陳和成係依父親陳怡全指示，將繼承之應
    有部分出賣予陳怡全之孫女陳佩君，並無背於善良風俗，上
    訴人於102至103年間即就此知之甚詳，上訴人遲至109年間
    始提起本件訴訟，顯已逾侵權行為之2年消滅時效。而陳佩
    君是買受人，依土地法第34條之1規定並無通知之義務，且
    陳和成出賣時，陳佩君已是共有人，陳和成已無通知上訴人
    之義務。陳生貴出賣時，是委託代書施彩鍛辦理土地過戶事
    宜，並無注意到登記申請書上切結之文字，而無故意過失，
    且未造成上訴人之損害，鑑定價格亦非上訴人一定可以買到
    或賣出之價格等語，資為抗辯。
三、原審為上訴人敗訴之判決，上訴人不服，提起上訴，減縮後
    之上訴聲明：㈠原判決關於駁回上訴人後開第2、3項之訴部
    分及該部分假執行之聲請均廢棄。㈡陳生貴、陳佩君應連帶
    給付上訴人14萬7,031元。㈢陳和成、陳佩君應連帶給付上訴
    人7萬1,624元。被上訴人答辯聲明：上訴駁回。
四、陳生貴、陳和成於102年10月30日以繼承為原因，取得系爭
    房地應有部分各1/14，及系爭車位應有部分10,000分之10。
    陳生貴於102年12月10日以買賣為原因，將其所有系爭房地
    及車位之應有部分移轉登記予陳佩君；陳和成則分別於103
    年1月3日、103年12月31日以買賣為原因，將其所有系爭車
    位及系爭房地之應有部分移轉登記予陳佩君等事實，為兩造
    所不爭執（本院卷第49頁），並有建物及土地登記公務用謄
    本、異動索引表、臺北市中山地政事務所函送之所有權移轉
    登記相關地籍資料等在卷可佐（原審卷一第131至153、185
    至217頁、原審卷二第17至59頁、本院卷第71至73頁），應
    堪信為真實。　
五、本件上訴人擇一依民法第184條第1項後段、第2項、第185條
    、第226條第1項、土地法第34條之1執行要點第11點規定，
    請求陳生貴與陳佩君連帶給付14萬7,031元；陳和成與陳佩
    君連帶給付7萬1,624元等情，為被上訴人所否認，並以前詞
    置辯。茲就兩造之爭點及本院之判斷，分述如下：
  ㈠上訴人主張陳生貴出售系爭房地應有部分1/14予陳佩君時，
    未通知其行使優先承買權，依民法第184條第2項規定，請求
    陳生貴負損害賠償責任，有無理由？
　⒈按違反保護他人之法律，致生損害於他人者，負賠償責任。
    但能證明其行為無過失者，不在此限，民法第184條第2項定
    有明文。次按土地或建築改良物共有人出賣其應有部分時，
    他共有人得以同一價格共同或單獨優先承購，土地法第34條
    之1第4項亦規定甚明。故共有人出賣其應有部分，他共有人
    依同條第4項規定即得主張以同一價格優先承購；而為保障
    他共有人此項先買特權，依同條第2項規定，出賣土地之共
    有人對他共有人負有事先以書面通知之義務，此為保護他人
    之法律。又按土地法第34條之1第4項之規定，旨在防止共有
    土地或建物之細分，以簡化或消除共有關係，減少土地使用
    增加之成本，俾利共有土地或建物之管理與利用，行使優先
    承購權之人及對象限於共有人。部分共有人依土地法第34條
    之1第1項規定出賣共有土地，並已辦畢所有權移轉登記，原
    共有關係於標的土地所有權移轉登記後消滅，原共有人亦均
    喪失共有人身分。縱為出售、處分者違反通知義務，然未受
    通知者於土地所有權移轉登記後，已無從再行使共有人優先
    承購權，且為出售、處分者亦無與之訂立買賣契約之意願，
    渠等間自未成立買賣契約，該未受通知者即不得依給付不能
    之法律關係請求出賣之共有人賠償損害。出賣之共有人違反
    通知義務，致未受通知之他共有人無從行使優先承購權，倘
    構成侵權行為致該共有人因此受有損害，自得依侵權行為之
    法則請求出賣之共有人負損害賠償責任（最高法院109年度
    台上大字第2169號裁定意旨參照）。故出賣之共有人如有違
    反土地法第34條之1規定之通知義務，致他共有人無從行使
    優先承購買而受有損害，他共有人得依民法第184條第2項規
    定請求損害賠償。　
　⒉上訴人主張陳生貴將系爭房地應有部分1/14出售陳佩君前，
    並未依土地法第34條之1規定通知其行使優先承買權，即為
    移轉所有權登記予陳佩君，致其受有損害等情，為陳生貴、
    陳佩君所否認，並辯稱：陳張純妹生前除系爭房地外，尚另
    有坐落隔壁之門牌號碼為臺北市○○區○○○路0段00巷0號4樓房
    地一戶（下稱3號4樓房地），過世後亦由陳怡全及上訴人等
    6兄弟繼承，應有部分各為1/7，因陳怡全認為孫女陳佩君長
    年任勞陪伴生活起居，要求上訴人等6兄弟應將繼承該房地
    之應有部分售予陳佩君，上訴人亦將3號4樓房地應有部分出
    售予陳佩君，系爭房地亦同此處理，買賣價金均同以每坪60
    萬元計價，故上訴人於102至103年間即已知悉，上訴人提起
    本件訴訟已罹於2年消滅時效。且陳生貴出賣時，是委託代
    書施彩鍛辦理土地過戶事宜，並無注意到登記申請書上切結
    之文字，而無故意過失云云。然查：
　⑴上訴人主張其係因陳佩君另案提起原法院108年度訴字第4788
    號（下稱另案）系爭房地及車位之分割共有物之訴，始知悉
    陳生貴、陳和成將系爭房地應有部分出售予陳佩君之事，並
    提出另案陳佩君108年9月30日之民事調解聲請狀影本為證（
    本院卷第75至79頁），則上訴人於109年5月15日提起本件訴
    訟（原審卷一第9頁），並未罹於民法第197條第1項規定之2
    年消滅時效。被上訴人雖辯稱陳生貴、陳和成係依陳怡全之
    指示而出售系爭房地應有部分予陳佩君，然不論陳生貴、陳
    和成出售應有部分之動機為何，依法仍應履行土地法第34條
    之1通知共有人即上訴人行使優先承買權之義務。至於上訴
    人前將3號4樓房地應有部分1/7出售予陳佩君，此為上訴人
    所不爭執，然究與系爭房地應有部分是否出售非屬一事，被
    上訴人亦無提出證據證明上訴人於102至103年間即已知悉陳
    生貴將系爭房地應有部分出售予陳佩君之事，則其提起時效
    抗辯，實乏所依，自無足取。
　⑵參照臺北市中山地政事務所函送之陳生貴申請辦理系爭房地
    所有權移轉登記之土地登記申請書「備註」記載：「⒈優先
    購買權人已放棄優先購買權如有不實出賣人願負法律責任」
    ，並經陳生貴簽名（原審卷一第185頁）。陳生貴自承其於
    出售前並無以相同條件之價格通知其他共有人，然辯稱是委
    託代書辦理云云（本院卷第49頁），惟經證人即辦理本件過
    戶代書施彩緞到庭結證稱：程序上都會是先告知出賣人有沒
    有通知共有人，伊會問出賣人，確認有沒有告知其他共有人
    ，出賣人說沒問題，才開始繼續進行辦理過戶的作業。有關
    通知優先承買人當事人要和他們共有人去詢問，不是代書處
    理，除非他們特別委託，雖然不是代書通知，但伊等都還是
    會跟出賣人確認，然後才會叫出賣人在申請書上切結簽名，
    這是一個確認的程序等語（本院卷第102至104頁），足證陳
    生貴並未委託代書通知上訴人行使優先承買權之程序，陳生
    貴前開所辯，顯與事實不符，不足採信。
　⒊上訴人主張陳生貴違反土地法第34條之1規定之保護他人之法
    律，依民法第184條第2項規定請求陳生貴負損害賠償責任，
    為有理由，應予准許，其另依民法第184條第1項後段或給付
    不能之債務不履行法律關係為請求，即無庸贅述，附此敘明
    。
　㈡上訴人依民法第184條第1項後段、第2項、第185條、第226條
    第1項、土地法第34條之1執行要點第11點等規定，請求陳佩
    君負連帶賠償責任，有無理由？　
　  按土地法第34條之1第4項係對出賣應有部分之「共有人」課予通知之義務，而陳佩君向陳生貴購買應有部分1/14，僅係買受人，本不負該義務，縱未通知上訴人行使優先購買權，亦無違背善良風俗或違反保護他人之法律可言，且與上訴人間本無任何契約關係，故上訴人依民法第184條第1項後段、第2項、第185條、第226條第1項、土地法第34條之1執行要點第11點等規定，請求陳佩君應負連帶賠償責任，於法不合，不應准許。 
　㈢上訴人請求陳生貴給付14萬7,031元，是否可採？　　
　⒈按負損害賠償責任者，除法律另有規定或契約另有訂定外，
    應回復他方損害發生前之原狀。不能回復原狀或回復顯有重
    大困難者，應以金錢賠償其損害。損害賠償，除法律另有規
    定或契約另有訂定外，應以填補債權人所受損害及所失利益
    為限。依通常情形，或依已定之計劃、設備或其他特別情事
    ，可得預期之利益，視為所失利益，民法第213條第1項、第
    215條、第216條第1項規定甚明。又按損害賠償之目的，在
    於填補所生之損害，故民法第213條第1項所謂回復原狀，並
    非原來狀態，而係應有狀態，應將損害事故發生後之變動情
    況考慮在內；至於損害原因發生後可能之權益變動狀況，則
    應考量至損害賠償權利人向義務人請求賠償或起訴時為止；
    故請求金錢賠償，其有市價者，其價格應以加害人應為給付
    之時為準，即應以請求或起訴時之市價為準（最高法院64年
    第6次民庭庭推總會議決議、76年度台上字第438號判決意旨
    參照）。查土地法第34條之1第4項並未如同法第104條第2項
    後段設有出賣人未通知優先購買權人而與第三人訂立買賣契
    約者，其契約不得對抗優先購買權人之明文，故土地法第34
    條之1第4項規定之優先承購權僅具債權效力；因此，陳生貴
    未踐行同條第2項之通知義務，逕出售應有部分予陳佩君並
    辦畢移轉登記，不影響其出售、處分之效力，上訴人不得主
    張該買賣為無效，並請求回復原狀、塗銷移轉登記，僅得依
    民法第215條規定請求金錢賠償。
　⒉查原審囑託大林不動產估價師事務所就系爭房地進行價格鑑
    定（原審卷一第241頁），經該事務所就系爭房地之個別因
    素包含地形、地勢、土地利用狀況、建物概況、公共設施、
    周遭環境等各項一一評析，採最有效分析，並依不動產估價
    技術規則，採用比較法及收益法為估價方法，估算系爭房地
    於陳生貴移轉登記即102年12月10日之市場正常交易價格為3
    ,509萬7,472元、每坪市價為69萬6,679元，及本件起訴時10
    9年5月15日之市場正常交易價格為3,715萬5,907元、每坪市
    價為73萬7,537元等情，有該事務所110年4月20日出具之不
    動產估價報告書在卷可查（原審卷一第277至393頁），則上
    訴人主張以上述差額計算陳生貴移轉應有部分1/14時至起訴
    時之收益為14萬7,031元 〈（3,715萬5,907元－3,509萬7,472
    元）1/14，元以下四捨五入〉，即為其所受之損害，應屬有
    據，被上訴人辯稱上訴人未受有損害云云，並無可採。則上
    訴人請求陳生貴如數賠償，應予准許。
　㈣上訴人主張陳和成出售系爭房地應有部分1/14予陳佩君違反
    土地法第34條之4規定之通知義務，請求連帶賠償7萬1,624
    元，是否准許？
　⒈按土地法第34條之1第4項規定共有人出賣應有部分時，他共
    有人得以同一價格共同或單獨優先承購，其立法意旨無非為
    第三人買受共有人之應有部分時，承認其他共有人享有優先
    承購權，簡化共有關係。若共有人間互為買賣應有部分時，
    即無上開規定適用之餘地（最高法院72年台抗字第94號判決
    先例要旨參照）。
　⒉經查，陳和成於103年12月31日以買賣為原因，將其所有之系
    爭房地應有部分1/14移轉登記予陳佩君時，陳佩君已為系爭
    房地之共有人之一，則依上開說明，已無土地法第34條之1
    第4項之適用，上訴人不得主張優先承購權，自不得主張陳
    和成或陳佩君未履行通知義務而請求連帶賠償。其依民法第
    184條第1項後段、第2項、第185條、第226條第1項、土地法
    第34條之1執行要點第11點等規定，請求陳和成及陳佩君連
    帶給付7萬1,624元，為無理由，不應准許。
六、綜上所述，上訴人依民法第184條第2項規定，請求陳生貴給
    付上訴人14萬7,031元部分，為有理由，應予准許；逾此範
    圍之請求，為無理由，應予駁回。原審就上開應准許部分，
    為上訴人敗訴之判決，尚有未洽，上訴論旨指摘原判決此部
    分不當，求予廢棄改判，為有理由，爰由本院廢棄改判如主
    文第二項所示。至於上訴人之請求不應准許部分，原審為上
    訴人敗訴之判決，並駁回其假執行之聲請，理由雖有不同，
    結論並無二致，仍應予維持，上訴意旨指摘原判決此部分不
    當，求予廢棄改判，為無理由，應駁回此部分之上訴。
七、本件事證已臻明確，兩造其餘之攻擊或防禦方法及所用之證
     據，經本院斟酌後，認為均不足以影響本判決之結果，爰
    不 逐一論列，附此敘明。
八、據上論結，本件上訴為一部有理由、一部無理由，依民事訴
    訟法第450條、第449條第2項、第79條，判決如主文。
中　　華　　民　　國　　111 　年　　11　　月　　2 　　日
                  民事第二庭
                      審判長法  官  陳容正
                            法  官  邱  琦
                            法  官  紀文惠
正本係照原本作成。
不得上訴。
中　　華　　民　　國　　111 　年　　11　　月　　2 　　日

  　　　　　　　　　　　　　書記官  李昱蓁